【裁判字號】    97,上訴,789
【裁判日期】    970610
【裁判案由】    貪污治罪條例
【裁判全文】
臺灣高等法院高雄分院刑事判決         97年度上訴字第789號
上  訴  人  臺灣高雄地方法院檢察署檢察官
被      告  甲○○
選任辯護人  阮文泉律師
上列上訴人因被告貪污案件，不服臺灣高雄地方法院96年度訴字
第2774號中華民國97年3 月14日第一審判決（起訴案號：臺灣高
雄地方法院檢察署96年度偵字第12891 號），提起上訴，本院判
決如下：
     主  文
上訴駁回。
     理  由
一、公訴意旨略以：被告甲○○係高雄縣政府建設局都市計畫課
    技士，為依據法令從事公務之人員，黃淑芳（另為緩起訴處
    分）係受房屋起造人或使用人之託，代辦申請建照之開工、
    使用執照之申請驗收核發與變更等業務。緣於民國91年6 、
    7 月間，黃淑芳受建築師謝富鑫之委託，代辦申請高雄縣岡
    山鎮邱文章店舖興建工程之建照業務，為使甲○○配合其要
    求之事項辦理建築執照之建築線指定作業程序，竟基於行賄
    之犯意，在高雄縣政府都市計畫課辦公室內，將新台幣（下
    同）1,000 元鈔票夾帶於建築線圖中，於交付時故意翻開出
    示予甲○○收受之方式，向甲○○行賄。嗣於91年底，黃淑
    芳再受屋泰房屋股份有限公司（下稱屋泰公司）負責人張錦
    文之委託，代辦申請岡山幼一幼稚園房屋興建工程之申請建
    築執照業務，為使甲○○配合其要求之事項辦理建造執照之
    建築線指定作業程序，又以同一手法將2,000 元鈔票交予甲
    ○○，而甲○○明知黃淑芳2 次交付之現金均係賄款，竟仍
    基於收受賄賂之犯意予以收受。因認被告涉犯貪污治罪條例
    第5 條第1 項第3 款之收受賄賂罪嫌等語。
二、按犯罪事實應依證據認定之，無證據不得認定犯罪事實；不
    能證明被告犯罪者，應諭知無罪之判決，刑事訴訟法第154
    條第2 項、第301 條第1 項分別定有明文。又刑事訴訟法上
    所謂認定犯罪事實之證據，係指足以認定被告確有犯罪行為
    之積極證據而言，如未能發現有相當證據或證據不足以證明
    ，自不能以推測或擬制之方法以為裁判基礎，而認定不利於
    被告之事實，需依積極證據，苟積極證據不足為不利被告之
    認定時，即應為有利於被告之認定，更不必有何有利之證據
    ；所謂「積極證據足以為不利被告事實之認定」，係指據為
    訴訟上證明之全盤證據資料，在客觀上已達於通常一般之人
    均不致於有所懷疑、而得確信被告確曾犯罪之程度；若未達
    到此一程度，而有合理之懷疑存在時，即無從為有罪之確信
    。而訴訟上所得之全盤證據資料，固不以直接證據為限，間
    接證據亦應包含在內，惟採用間接證據時，必其所成立之證
    據，在直接關係上，雖僅足以證明他項事實，而由此他項事
    實，本於事理之作用足以證明待證事實者，方為合法，若憑
    空之推想，並非得採為證據資料之間接證據，最高法院29年
    上字第3105號、40年臺上字第89 號 、30年上字第816 號及
    32年上字第67號、76年臺上字第4986號判例均分別明揭斯旨
    ，足資參酌。尚且，刑事訴訟法第161 條已於91年2 月8 日
    修正公布，其第1 項規定：檢察官就被告犯罪事實，應負舉
    證責任，並指出證明之方法。因此，檢察官對於起訴之犯罪
    事實，應負提出證據及說服之實質舉證責任。倘其所提出之
    證據，不足為被告有罪之積極證明，或其指出證明之方法，
    無從說服法院以形成被告有罪之心證，基於無罪推定之原則
    ，自應為被告無罪判決之諭知，最高法院92年台上字第128
    號判例明揭此旨。申言之，刑事訴訟制度受「倘有懷疑，則
    從被告之利益為解釋」、「被告應被推定為無罪」原則所支
    配，故得為訴訟上證明者，無論為直接或間接證據，須客觀
    上於吾人一般社會生活經驗均不致有所懷疑，而達於確信之
    程度者，且除認定被告犯罪之外，無從本於同一事證為其他
    有利於被告之合理推斷，始可以之為不利之認定，倘其證明
    尚未達於確信之程度，而有合理可疑存在時，即難據為被告
    有罪之認定。
三、公訴人認被告甲○○涉有前開收受賄賂罪嫌，無非係以黃淑
    芳、張錦文於警詢（調查站訊問）及檢察官偵查中以被告身
    份所為之陳述，及屋泰股份有限公司91年總分類帳冊記載「
    黃淑芳申請建築線及包紅包費用9,000 元」、該公司總分類
    帳明細、本案通訊監聽譯文表等證據為主要依據。惟訊據被
    告甲○○堅決否認有何收受賄賂之犯行，辯稱：伊絕對沒有
    收受黃淑芳先後交付之1,000元及2,000元賄款云云。
四、經查：
  (一)本案卷內各項證據，包括傳聞證據、非傳聞證據、法律規定
    例外之傳聞證據，因檢察官、被告及辯護人均表示對各該證
    據之證據能力無意見，同意有證據能力，依刑事訴訟法第15
    9 條之5 第1 項、第2 項規定，本院認以之作為證據，並無
    不當，應認均有證據能力，合先明。
  (二)按貪污治罪條例第5 條第1 項第3 款公務員對於職務上之行
    為收受賄賂罪，與交付金錢予公務員之行賄者，乃對向關係
    ，該條例對於公務員職務上之收賄行為，祇處罰受賄之公務
    員，對行賄者，並無處罰之規定；又所謂「對向犯」係指二
    個或二個以上之行為者，彼此相互對立之意思經合致而成立
    之犯罪，如賄賂、賭博、重婚等罪均屬之，因行為者各有其
    目的，各就其行為負責，彼此間並無所謂犯意之聯絡可言；
    再就公務員收受賄賂罪而言，除須證明行賄者有交付賄賂之
    事實外，尚須積極證明該公務員已經收受賄賂為必要，倘若
    收受之事實尚不足以資證明時，自不能僅憑相對人單方製作
    之文書，即推定公務員已經收受賄賂，最高法院92年度臺上
    字第3419號判決、81年臺非字第233 號判例、87年度臺上字
    第1542號判決意旨均足資參考，由上開最高法院之判決先例
    可知，行賄者與受賄者，雖為必要共犯之一種，然考其犯罪
    屬性，究屬於對立之犯罪型態，二者於訴訟上之地位與利益
    ，並非處於同一方向，此觀諸立法者就行為人對於公務員不
    違背其職務之行賄犯行，並未予以處罰，益足實顯此種類型
    之犯罪，行賄者與受賄者在面對刑事處罰時，所處地位之
    異不同，而為確保公務員之管箴，不受他人任意指摘或誣諂
    之影響，自不得僅憑行賄者之指述，遽認公務員確有收受賄
    賂之犯行。
  (三)經查黃淑芳於92年2 月26日在高雄縣調查站詢問及檢察官初
    以偵訊時，固均陳稱：在幼一幼稚園房屋興建案及邱文章店
    舖新建工程的建築線指定申請案，將2,000 元、1,000 元賄
    款夾於建築線圖，親自交付予當時的承辦人即被告甲○○等
    語在卷（見警(三)卷第12-14 頁、156 頁），然其於同年3 月
    18日於收押禁見中，經檢察官提訊時，即主動澄清：「甲○
    ○……的錢後來都有退還給我，是退回來改圖時就夾在裡面
    ，所以他沒有收我的錢」等語（見同上卷第100 頁）其嗣於
    原審審理中又具結證稱：伊於上開幼一幼稚園房屋興建工程
    之建築線指定申請案，曾將1,000 元夾於送件之藍曬圖內，
    被告甲○○收受該圖件時，僅看透明之原圖，並未翻開藍曬
    圖，故不知其中夾藏1,000 元，該1,000 元於退件時，連同
    該藍曬圖被退回，被告沒有看到且未收受該1,000 元，第2
    天再送件時，因很趕，就忘了放錢；另上開邱文章店舖申請
    一案則未向被告行賄等語（見原審卷第64頁、65頁）。再由
    黃淑芳先於上開92年度偵字第4678號案件檢察官訊問時以被
    告身份陳稱：幼一幼稚園申請案甲○○收2,000 元，謝富鑫
    建築師申請案（即邱文章店舖建築線指定申請案）甲○○收
    1,000 元（見警(三)卷第156 頁）；又於甲○○另案被訴貪污
    案件中（94年度訴字第2467號）具結證稱：上開兩件申請案
    ，伊均有夾1,000 元或2,000 元於藍曬圖，甲○○未拿藍曬
    圖，即說有缺點，叫伊拿回去改，故未拿到錢等語（見94年
    度訴字第2467號卷第186 頁）。互核觀之，其就邱文章店舖
    興建工程建築線指定申請案有無於送圖時，將1,000 元夾於
    藍曬圖；幼一幼稚園房屋建築線申請案，究係將1,000 元或
    2,000 元夾於藍曬圖，前後所述已不一致。再者，黃淑芳於
    電話中向張錦文稱：「我包給主辦人員每件1,000 元」等語
    ，有該次通訊監查譯文在卷可參（見警(三)卷第115 頁），其
    於92年2 月25日下午1 時25分亦曾傳真代辦之費用明細予屋
    泰公司，內容亦有「建築線5000+1000 」的記載，亦有該傳
    真影本在卷可按（見警(三)卷第282 頁），與其上開警詢時所
    稱向甲○○行賄2,000 元，金額亦顯有不合。綜此，黃淑芳
    前揭於警偵訊時所述有將賄款夾於送件之藍曬圖一節是否屬
    實，尚非無疑。
  (四)關於上開幼一幼稚園房屋建築線指定申請一案，黃淑芳於91
    年10月16日14時25分至14時36分，以000000000 號電話與屋
    泰公司負責人張錦文聯絡代辦申請建築線指定之費用時，黃
    淑芳確有向張錦文稱：「我包給主辦人員每件1,000 元」等
    語，有該次通訊監查譯文在卷可參（見警(三)卷第115 頁），
    且黃淑芳於92年2 月25日下午1 時25分曾傳真代辦之費用明
    細予屋泰公司，內容亦有「建築線5000+1000 」的記載，有
    該傳真影本在卷可按（見警(三)卷第282 頁），據此觀之，黃
    淑芳係向張錦文聲稱其為幼一幼稚園房屋建築線指定申請案
    ，有向主辦人員行賄1,000 元，並要求計入代辦申請費用，
    由屋泰公司負擔等情，應堪認定。張錦文雖於另案法院審理
    中證稱：該1,000 元係快過年了，另外包1,000 元紅包給黃
    淑芳等語（見2467號卷第194 頁）及於本案原審審理中結稱
    ：該1,000 元係另外支付黃淑芳的車馬費等語（見原審卷第
    85頁），惟其於92年2 月25日，以被告身份，在檢察官偵訊
    時即陳稱：伊收到黃淑芳的費用明細，多了一筆1,000 元，
    伊打電話向黃淑芳求證，黃淑芳只笑一笑沒有說明用途等語
    在卷（見警(三)卷第291 頁），足見張錦文於他案及本案原審
    法院所為上揭證詞，固亦證稱有在黃淑芳申請代辦建築費用
    中另支付1,000 元給黃淑芳之情，然張錦文所陳支付1,000
    元之目的則與黃淑芳所述不同，其並未明確指稱該1,000 元
    係欲向被告行賄，其於原審審理時且證稱不知黃淑芳有向主
    辦人員行賄之事等語（見原審卷第86頁）是證人張錦文之上
    開證述並不能為被告不利之證明：而黃淑芳為求向客戶屋泰
    公司多收費用，而向該公司聲稱該申請案有向主辦人員行賄
    1,000 元，衡諸事理，並非無可能，自難以其向屋泰公司聲
    稱行賄1,000 元並列入請款項目，即推認黃淑芳確有向被告
    甲○○行賄1,000 元或公訴意旨所指之2,000元。
  (五)黃淑芳為謝富鑫建築師事務所代辦本件邱文章店舖建築線指
    定申請案，曾於91年8 月13日20時8 分，傳真費用明細予該
    事務所，傳真包括「額外：1000」之內容，有該傳真影本附
    卷可按。縱認該內容係表示向承辦人員行賄1,000 元，列入
    請款項目之意，同上所述，此金額不無可能係黃淑芳為向客
    戶多收費用而自行編造之虛詞，尚難以此逕認黃淑芳確有向
    被告甲○○行賄之事實。況證人謝富鑫於原審審理時亦證稱
    ：伊完全不清楚黃淑芳有無向主辦人行賄之事等語（見原審
    卷第83頁），而黃淑芳代辦申請業務係承攬工作，將「整個
    案件包下來」，並非實報實銷，而「要讓對方（即委託人）
    知道我們有在做事」，業據證人黃淑芳於原審證述在卷（見
    原審卷第67頁），則黃淑芳係以何理由向客戶收費，收費內
    容如何，有無提高收費，均與被告無關，顯不能僅以其自陳
    之收費內容，論斷被告是否有收之事實。
  (六)綜上所述，公訴人所舉之證據，尚未達足以使一般人確信被
    告有收受黃淑芳交付賄賂而無懷疑之程度，揆諸前揭說明，
    自屬不能證明被告犯罪，原審因而諭知被告甲○○無罪，並
    無不當，檢察官上訴仍執黃淑芳在調查站及檢察官初次偵訊
    時之陳述及通訊監察譯文，認被告確有收受黃淑芳交付賄賂
    之犯行，而指摘原判決諭知被告無罪為不當，非有理由，應
    予駁回。
五、據上論斷，應依刑事訴訟法第368條，判決如主文。
本案經檢察官姜麗儒到庭執行職務。
中    華    民    國    97    年    6     月    10    日
                  刑事第四庭    審判長法  官  蕭權閔
                                      法  官  吳進寶
                                      法  官  陳吉雄
以上正本證明與原本無異。
如不服本判決應於收受本判決後10日內向本院提出上訴書狀，其
未述上訴理由者，並得於提起上訴後10日內向本院補提理由書
狀（均須按他造當事人之人數附繕本)「 切勿逕送上級法院」。
中    華    民    國    97    年    6     月    11    日
                                      書記官  郭蘭蕙
                                                      Ｆ


司法院資訊處製作；財團法人民間司法改革基金會備份。
